---
title: "Apostila Interativa"
encoding: "UTF-8"
output: 
  learnr::tutorial:
    theme: yeti
    highlight: haddock
    toc: true
    toc_float:
      collapsed: true
    number_sections: true
    language: 
      pt: 
        button: 
          submitanswer: "Avaliar Resposta"
    progressive: true
    allow_skip: true
    css: 
      - css/cssScript.css
author:
  - name: "Fernando Bastos, Professor Assistente do Departamento de Estatística"
    email: https://fsbmat-ufv.github.io
    affiliation: Universidade Federal de Viçosa
  - name: "Darah Aparecida Pires Moreira (Graduanda em Matemática e Bolsista PIBIC/CNPq)"
runtime: shiny_prerendered
---

```{r setup, include=FALSE}
library(learnr)
library(kableExtra)
knitr::opts_chunk$set(echo = T, warning = F, fig.align = "center", message = F,
                      error = F)
```


# Apostila de EST 106

<!--
Aqui vamos replicar capítulo à capítulo as atividades da apostila, inclusive os exercícios!
-->

## Capítulo 1 - Conceitos Introdutórios

### Somatório e Produtório

$${\displaystyle \sum_{i=1}^n}x_{i}=x_{1}+x_{2}+x_{3}+\cdots+x_{n}$$

-----

Lê-se: somatório de $x$ índice $i$, com $i$ variando de $1$ até $n$, onde:

$n$, é a ordem da última parcela ou limite superior $(LS)$ do somatório;

$i=1$, é a ordem da primeira parcela da soma ou limite inferior do somatório $(LI)$;

$i$, é o índice.

-----

**Observe:**

$\displaystyle\sum_{i=1}^{n}x_i^2=x_1^2+x_2^2+ \cdots +x_n^2$

$(\displaystyle\sum_{i=1}^{n}x_i)^2=(x_1+x_2+ \cdots +x_n)^2$

$\displaystyle\sum_{i=1}^{n}x_i y_i=x_1 y_1+x_2 y_2+ \cdots +x_n y_n$

$\displaystyle\sum_{i=1}^{n}x_i \displaystyle\sum_{i=1}^{n}y_i=(x_1+x_2+\cdots+x_n) \cdot (y_1+y_2+ \cdots +y_n)$

-----

**Número de Termos:** 

$$NT = (LS - LI) + 1 - r$$

onde $r$ é o número de restrições a que o somatório está sujeito.

-----

**Propriedades de Somatório:**

Somatório de uma constante:

$\displaystyle\sum_{i=1}^{n}K=K+K+K+\cdots+K=nK$
      
Somatório do produto de uma constante por uma variável:

$\displaystyle\sum_{i=1}^{n}K x_i=K x_1+K x_2+ \cdots +K x_n=K(x_1+x_2+ \cdots +x_n)$

Somatório de uma soma ou subtração de variáveis:

$\displaystyle\sum_{i=1}^{n}(X_i+Y_i-W_i)=\displaystyle\sum_{i=1}^{n}X_i+\displaystyle\sum_{i=1}^{n}Y_i-\displaystyle\sum_{i=1}^{n}W_i$

-----
 

```{r sumAndProd1, exercise=TRUE}
vec = c(1, 2, 3 , 4) 
print("Sum of the vector:") 
  
# inbuilt sum method  
print(sum(vec)) 
  
# using inbuilt mean method 
print("Mean of the vector:") 
print(mean(vec))   
  
# using inbuilt product method 
print("Product of the vector:") 
print(prod(vec))
```

<h3>Exemplo</h3> Considere as variáveis $X$ e $Y$ que representam, respectivamente, as notas de duas disciplinas para um grupo de 6 alunos.

\begin{align}
X&=\{90, 95, 97, 98, 100, 60\}\\
Y&=\{60, 70, 80, 60, 90, 75\}
\end{align}

Verifique se os seguintes somatórios fornecem as respostas conforme apresentado:

```{r som1, exercise=TRUE}
x <- c(90, 95, 97, 98, 100, 60)
y <- c(60, 70, 80, 60, 90, 75)

sum(x)
sum(x^2)
(sum(x))^2
sum(x*y)
sum(x)*sum(y)
```

-----

Os códigos acima representam, respectivamente:

$\ \ \ \ \ \ \ \ \ \ \ \ \ \ \ \ \ \ \ \ \ \ \ \ \ \ \ \ \ \ \ \ \ \ \ \ \ \ \ \displaystyle\sum_{i=1}^{n}x_{i}=540 ; \ \ \ \ \ \ \ \ \ \ \ \ \ \ \ \ \ \quad \sum_{i=1}^{n}x_{i}^{2}=49738$ ; 

$\quad \left(\displaystyle\sum_{i=1}^{n}x_{i}\right)^{2}=291600 ; \ \ \ \ \ \ \ \ \ \ \ \ \ \ \ \ \ \ \sum_{i=1}^{n}x_{i}y_{i}=39190\quad ; \ \ \ \ \ \ \ \ \ \ \ \ \ \ \ \ \ \ \sum_{i=1}^{n}x_{i}\sum_{i=1}^{n}y_{i}=234900.$

-----

<h3>Produtório</h3>

$$\displaystyle\prod_{i=1}^{n} x_i = x_1 \cdot x_2 \cdot \cdots \cdot x_n$$

Lê-se: produtório de $x$ índice $i$, com $i$ variando de $1$ a $n$.

-----

**Observe:**

$\displaystyle\prod_{i=1}^{n} b = b^n$

$\displaystyle\prod_{i=1}^{n} cx_i=cx_1 \cdot cx_2 \cdot \cdots \cdot xcx_n = c^n \cdot x_1 \cdot x_2 \cdot \cdots \cdot x_n = c^n \displaystyle\prod_{i=1}^{n} x_i$

$\displaystyle\prod_{i=1}^{n}x_i y_i = x_1 y_1 \cdot x_2 y_2 \cdot \cdots \cdot x_n y_n = (x_1 \cdot x_2 \cdot \cdots \cdot x_n) \cdot (y_1 \cdot y_2 \cdot \cdots \cdot y_n) = (\displaystyle\prod_{i=1}^{n} x_i) \cdot (\displaystyle\prod_{i=1}^{n} y_i)$

$\displaystyle\prod_{i=1}^{n} i= 1 \cdot 2 \cdot 3 \cdot \cdots \cdot n = n!$

$log\displaystyle\prod_{i=1}^{n} x_i =log(x_1 \cdot x_2 \cdot \cdots \cdot x_n) = log x_1 +log x_2 + \cdots + log x_n = \displaystyle \sum_{i=1}^n log x_{i}$

-----

### Exercícios 

Sabendo-se que ${\displaystyle \sum_{i=1}^5}x_{i}=-6$ e ${\displaystyle \sum_{i=1}^5}x_{i}^2=12$, calcule:

${\displaystyle \sum_{i=1}^5}(4x_{i}+5)$

${\displaystyle \sum_{i=1}^5}x_{i}(x_i -2)$

${\displaystyle \sum_{i=1}^5}(x_{i}-3)^2$

-----

### Exercício com R

Agora é hora de praticar com o R. Aproveite o espaço abaixo para efetuar as seguintes somas: 

${\displaystyle \sum_{i=1}^5}x_i$ ;\ \ \ \ \ \ \ \ \ \ \ \ \ \ \ \ \ \ \ \ ${\displaystyle \sum_{i=1}^5}{x_i}^2$

$({\displaystyle \sum_{i=1}^5}x_i)^2$ ; \ \ \ \ \ \ \ \ \ \ \ \ \ \ ${\displaystyle \sum_{i=1}^5}x_i \cdot {\displaystyle \sum_{i=1}^4}y_i$

${\displaystyle \sum_{i=1}^4}y_i$ ;\ \ \ \ \ \ \ \ \ \ \ \ \ \ \ \ \ \ \ \ ${\displaystyle \sum_{i=1}^4}{y_i}^2$


```{r exercicio1, exercise=TRUE}
x <- c(1,2,3,4,5)
y <- c(3,5,7,9)

```


## Capítulo 2 - Estatística Descritiva

### Apresentação Tabular

<p style="text-align: justify;">
Organização dos dados em classes de ocorrência, ou não, segundo suas frequências absolutas.
A apresentação atravez de uma tabela de frequência é util quando o número de valores distintos da variável em estudo é muito grande. Em tais
casos seria útil dividir os valores em grupos, ou intervalos de classe.
</p>

Uma maneira de escolher o número de classes $(k): \sqrt{n}$

Amplitude da classe: $\frac{(LS - LI)}{\sqrt{n}}$

```{r companhia1, exercise=TRUE}
library(data.table)
tab2_1 <- fread("Dados/CompanhiaMB.csv")
names(tab2_1)
summary(tab2_1$Salario)

```

```{r companhia2, exercise=TRUE}
ni<-table(tab2_1$Grau) # Calcula a tabela de frequências absolutas e armazena o resultado em 'mytab'
fi<-prop.table(ni) # Tabela de frequências relativas (f_i)
p_fi<-100*prop.table(ni) # Porcentagem (100 f_i)

# Adiciona linhas de total
ni<-c(ni,sum(ni)) 
fi<-c(fi,sum(fi))
p_fi<-c(p_fi,sum(p_fi))
names(ni)[4]<-"Total"
tab2_2<-cbind(ni,fi=round(fi,digits=2),p_fi=round(p_fi,digits=2))
tab2_2
```

```{r companhia3, exercise=TRUE}
#quebras de linha apenas ilustrativas para facilitar a leitura
tab2_3<-as.data.frame(
        t(rbind(
            ni=c(650,1020,330,2000),
            p_fi=c(32.5,51,16.5,1)
        ))
        ,row.names =c("Fundamental","Médio","Superior","Total")
        )
tab2_3
```
### Exercícios 
<p style="text-align: justify;">
Suponha que uma empresa deseja avaliar a distribuição dos salários pagos por hora a seus funcionários. Dados (dados brutos):
</p>
$$
13,3 ; \ 15,2  ; \ 12,4 ; \ 15,8 ; \ 9,6 ; \ 10,4 ; \ 13,2 ; \ 8,8 ; \ 8,3 ; \ 8,5 \\
10,2 ; \ 11,5 ; \ 12,6 ; \ 10,7 ; \ 12,6 ; \ 9,7 ; \ 12,1 ; \ 13,5 ; \ 10,3 ; \ 14,3 \\
9,8 ; \ 12,3 ; \ 10,4 ; \ 11,6 ; \ 12,4 ; \ 12,9 ; \ 11,6 ; \ 10,3 ; \ 14,2 ; \ 13,8 
$$
Construa uma tabela de frequência utilizando os dados acima.

### Apresentação Gráfica
<p style="text-align: justify;">
Existem várias representações gráficas que podem facilitar a visualização de alguns dados. Abaixo será presentado algumas dessas opções.
</p>
<h3>Diagrama de folhas e ramos</h3>
<p style="text-align: justify;">
Observe com o exemplo abaixo como o diagrama de folhas e ramos pode auxiliar no estudo de determinados bancos de dados.

Barulho é medido em decibéis, representado por dB. Um decibel corresponde ao nível do
som mais fraco que pode ser ouvido em um local silencioso por alguém com boa audição. Um sussurro corresponde a cerca de 30 dB; a voz humana em conversação normal corresponde a cerca de 70dB; um rádio em volume alto cerca de 100 dB; Desconforto para os ouvidos geralmente ocorre a cerca de 120 dB. Os dados abaixo correspondem aos níveis de barulho medidos em 36 horários diferentes em um determinado local.
</p>
```{r stem1, exercise=TRUE}
x <- c(82, 89, 94, 110, 74 , 122, 112, 95,  100, 78,  65,  60,
90, 83, 87,  75, 114, 85  ,69  ,94  ,124, 115 ,107, 88,
97, 74, 72,  68, 83 , 91  ,90  ,102, 77,  125, 108, 65)
stem(x)
```

### Medidas de Posição
<p style="text-align: justify;">
Apresentaremos algumas estatísticas úteis para resumir, de modo bastante conciso, as
informações contidas em um conjunto de dados.
</p>
<h3>Média Aritmética</h3>

Dado um conjunto de n valores numéricos $x_1, x_2,\cdots, x_n$

$\overline{x} = \frac{\displaystyle \sum_{i=1}^n x_{i}}{n}$

<h5>Exemplo</h5>
A média aritmética de $x = \{10, 15, 11\}$ é:

$\overline{x} = \frac{\displaystyle \sum_{i=1}^3 x_{i}}{3}= \frac{10+15+11}{3} = \frac{36}{3} = 12$

<h3>Média Ponderada</h3>

$\overline{x} = \frac{\displaystyle \sum_{i=1}^k f_i x_{i}}{n}$ , onde 
$\displaystyle \sum_{i=1}^k f_i = n$

-----

**Exemplo**

Encontre a mediana da idade dos indivíduos:


```{r table, echo=FALSE, fig.align='center'}
dados <- data.frame(
  Idade = c(15, 16, 17, 18, 19, 20),
  Frequencia = c(14, 15, 14, 4, 5, 2)
)
# Imprimir a tabela
#knitr::kable(dados, format = "markdown", caption = "Tabela de Frequência por Idade")

kableExtra::kbl(dados, booktabs = T, align = "c") %>%
kable_styling(latex_options = c("striped", "HOLD_position"), font_size = 20, full_width = T) 
```

-----

<p style="text-align: justify;">
**Solução**
já que temos 54 observações, segue que a mediana amostral será a media dos valores ocupando as posições 27 e 28, quando essas 54 observações são organizadas em ordem crescente. Portanto a mediana será o valor 16.
</p>

-----

<h3>Mediana Amostral</h3>
<p style="text-align: justify;">
valor intermediário do rol de um conjunto de dados.

Se $n$ for ímpar: A mediana será o valor que ocupa a posição $\frac{(n + 1)}{2}$;

se $n$ for par: A mediana será a média dos valores ocupando as posições $\frac{n}{2}$ e $\frac{n}{2}+1$.
</p>

<h3>Moda Amostral</h3>

<p style="text-align: justify;">
É o valor que ocorre com maior frequência.

Podemos ter séries amodais, unimodais, bimodais ou multimodais, dependendo do número
de valores modais (0, 1, 2, mais que 2, respectivamente) ocorrendo na amostra.
</p>
### Medidas de Dispersão


## Capítulo 3 - Probabilidade

## Capítulo 4 - Variáveis Aleatórias


## Capítulo 5 - Distribuições de Probabilidade

### Distribuições Discretas

#### Bernoulli

#### Binomial


#### Poisson

#### Uniforme Discreta



### Distribuições Contínuas

#### Uniforme Contínua

#### Exponencial

#### Normal

## Capítulo 6 - Testes de Significância

## Capítulo 7 - Intervalos de Confiança

## Capítulo 8 - Noções de Técnicas de Amostragem

## Capítulo 9 - Regressão Linear e Correlação


### Exercise with Hint

*Here's an exercise where the chunk is pre-evaluated via the `exercise.eval` option (so the user can see the default output we'd like them to customize). We also add a "hint" to the correct solution via the chunk immediate below labeled `print-limit-hint`.*

Modify the following code to limit the number of rows printed to 5:

```{r print-limit, exercise=TRUE, exercise.eval=TRUE}
mtcars
```

```{r print-limit-hint}
head(mtcars)
```

### Quiz

*You can include any number of single or multiple choice questions as a quiz. Use the `question` function to define a question and the `quiz` function for grouping multiple questions together.*

Some questions to verify that you understand the purposes of various base and recommended R packages:

```{r quiz}
quiz(
  question("Which package contains functions for installing other R packages?",
    answer("base"),
    answer("tools"),
    answer("utils", correct = TRUE),
    answer("codetools")
  ),
  question("Which of the R packages listed below are used to create plots?",
    answer("lattice", correct = TRUE),
    answer("tools"),
    answer("stats"),
    answer("grid", correct = TRUE)
  )
)
```

## Resultados {.tabset}

### Resolução 1

(tab Conteúdo)

### Resolução 2

(tab Conteúdo)


```{r, echo=FALSE}
sliderInput("bins", "Number of bins:", 30, min = 1, max = 50)
plotOutput("distPlot")
```

```{r, context="server"}
output$distPlot = renderPlot({
  x = faithful[, 2]  # Old Faithful Geyser data
  bins = seq(min(x), max(x), length.out = input$bins + 1)
  hist(x, breaks = bins, col = 'darkgray', border = 'white')
})
```
